臺灣高等法院高雄分院民事判決　九十二年度上易字第三一○號
　　　上　訴　人　乙○○
　　　　　　　　　丙○○○
　　　　　　　　　丁○○
　　　　　　　　　戊○○
　　　　　　　　　己○○
　　　兼右一人
　　　法定代理人　庚○○　　　.
　　　共 同 訴訟
　　　代　理　人　溫三郎律師
　　　被 上 訴人　財政部高雄關稅局　設高雄市鼓山區○○○街三號
　　　法定代理人　甲○○　　　.
　　　訴訟代理人　洪仁杰律師
當事人間請求遷讓房屋事件，上訴人對於民國九十二年九月三十日臺灣高雄地方法院
九十二年度訴字第一八六八號第一審判決提起上訴，本院於九十三年二月四日言詞辯
論終結，判決如下：
    主      文
上訴駁回。
第二審訴訟費用由上訴人負擔。
    事實及理由
一、本件被上訴人起訴主張：上訴人乙○○、己○○〔業經原審法院於民國九十一年
    十二月十六日宣告為禁治產人（見原審卷第第六十頁）〕前係被上訴人之關員，
    分別於七十一年間簽立高雄關眷屬宿舍借用保證書（以下簡稱系爭借用保證書）
    ，向被上訴人借用門牌號碼高雄市○○區○街船七巷一號二樓之一及高雄市○○
    區○○街七巷七號一樓之宿舍（以下簡稱系爭七巷一號二樓之一宿舍、系爭七巷
    七號一樓宿舍），約定其等二人如因退休、辭職、身故及因病辭退等事由而離職
    ，應於其等二人離職之日起一年內遷出宿舍。嗣上訴人乙○○、己○○已分別於
    九十一年三月間、同年四月間退休，迄今已逾一年，仍未依約遷讓返還系爭宿舍
    ，上訴人丙○○○、丁○○係上訴人乙○○之配偶及子，與上訴人乙○○共同居
    住在系爭七巷一號二樓之一宿舍；上訴人庚○○、戊○○為上訴人己○○之配偶
    及子，與上訴人己○○共同居住在系爭七巷七號一樓之宿舍。被上訴人遂於九十
    二年二月二十一日、同年四月二十四日發函予乙○○、己○○，請求其等遷讓返
    還上開系爭宿舍，然上訴人至今仍拒不搬遷，爰依系爭借用保證書、民法四百七
    十條及第九百六十二條規定，請求上訴人乙○○、丙○○○、丁○○及原審同案
    被告黃王寶珠、黃嵐楓遷讓返還系爭七巷一號二樓之一宿舍；上訴人己○○、庚
    ○○、戊○○及原審同案被告蕭鴻群、蕭翔程遷讓返還系爭七巷七號一樓宿舍。
    〔原審判決上訴人乙○○、丙○○○、丁○○應遷讓返還系爭七巷一號二樓之一
    宿舍予被上訴人；及上訴人己○○、庚○○、戊○○應遷讓返還系爭七巷七號一
    樓宿舍予被上訴人。並駁回被上訴人其餘之訴，就敗訴部分，被上訴人未聲明不
    服，已告確定〕於本院聲明：求為判決：（一）上訴駁回。（二）第二審訴訟費
    用由上訴人負擔。
二、上訴人則以：系爭七巷一號二樓之一宿舍及七巷七號一樓宿舍係眷屬宿舍，上訴
    人乙○○及己○○於行政院所制頒「事務管理規則」修正前即已配住，並於上開
    「事務管理規則」修正後始退休，依行政院七十四年五月十八日台七十四人政肆
    字第一四九二七號函，上開系爭宿舍應予續住至宿舍處理為止。何況乙○○、己
    ○○係依法退休，並非調職或離職，非屬系爭借用保證書所定應遷讓返還系爭宿
    舍之情形等語置辯。上訴聲明：求為判決：（一）原判決不利上訴人部分廢棄。
    （二）被上訴人在第一審之訴駁回。（三）訴訟費用由被上訴人負擔。
三、兩造不爭執事項：（一）上訴人乙○○、己○○前係被上訴人之關員，分別於七
    十一年十月二十一日、七十一年十月二十二日起向被上訴人借用系爭七巷一號二
    樓之一宿舍，及系爭七巷七號一樓宿舍，並簽立系爭借用保證書。嗣上訴人乙○
    ○、己○○已分別於九十一年三月間及四月間退休。（二）系爭七巷一號二樓之
    一宿舍現由上訴人乙○○、丙○○○、丁○○居住使用中；系爭七巷七號一樓宿
    舍現由上訴人己○○、庚○○、戊○○居住使用中。
四、兩造爭執事項：被上訴人得否請求上訴人遷讓返還系爭宿舍？茲分述如下：
（一）按系爭借用保證書前文及第四款記載：「上開房屋於遷入時點收，借用人及其
      同居眷屬（妻、父、母、子、女共Ｏ人）均願遵守左列各款：．．．．四、如
      本人調職或因任何緣由離職時，當依照『海關宿舍管理辦法』規定期限內騰還
      宿舍，除以上各款外，餘均適用民法使用借貸之規定．．．。」，有系爭借用
      保證書影本二份在卷可稽（見原審卷第八、九頁），又海關宿舍管理辦法（六
      十六年六月修正施行）第二十條規定：「配住海關宿舍關員，因退休、辭退、
      身故及因病辭退、離職者，其全體居住人，應自關員離職之日起一年內遷出宿
      舍，．．．．」（見原審卷第九四頁）。準此，依系爭借用保證書第四款規定
      適用「海關宿舍管理辦法」者，僅係關於遷讓期限一年之規定而已，不因「海
      關宿舍管理辦法」於七十七年間廢止，於七十七年六月一日另訂「海關宿舍管
      理要點」，而變更原系爭借用保證書所約定之一年遷讓期限，又系爭借用保證
      書第四款所稱之「因任何緣由離職」，係指只要是借用人離職，不論其離職原
      因為何均包括在內，自應包括因退休而離開原職位之情形在內，是上訴人主張
      上訴人乙○○及己○○係退休，非系爭借用保證書第四款所稱之離職，且「海
      關宿舍管理辦法」業經廢止，被上訴人不得本於系爭借用保證書要求上訴人遷
      讓返還系爭七巷一號二樓之一及系爭七巷七號一樓宿舍云云，不足採信。
（二）查，上訴人乙○○、己○○於七十一年十月二十一日、同年月二十二日分別向
      被上訴人借用系爭宿舍時，有簽立系爭借用保證書，嗣分別於九十一年三月間
      及四月間退休等情，為兩造所不爭執，準此，上訴人乙○○、丙○○○、丁○
      ○至遲應於九十二年三月底前遷讓返還系爭七巷一號二樓之一宿舍；上訴人己
      ○○、庚○○、戊○○至遲應於九十二年四月底前遷讓返還系爭七巷七號一樓
      宿舍，其等迄今仍未遷讓返還，被上訴人自得本於合法有效之系爭借用保證書
      請求上訴人遷讓返還上開系爭宿舍，上訴人主張被上訴人行使該民事上之權利
      ，係以損害他人為主要目的，屬權利濫用，違反誠信原則云云，不足採信。是
      被上訴人本於系爭借用保證書之約定請求上訴人乙○○、丙○○○、丁○○遷
      讓返還系爭七巷一號二樓之一宿舍；上訴人己○○、庚○○、戊○○遷讓返還
      系爭七巷七號一樓宿舍，自屬有據，應予准許。
（三）次查，上訴人乙○○及己○○於借用系爭宿舍時，既已簽立系爭借用保證書，
　　　同意自離職時起一年內遷讓返還系爭宿舍，且同意適用民法使用借貸之相關規
　　　定，此乃屬私法契約，祇要不違反法律之強制規定或善良風俗等，應即認為有
　　　效成立。是行政院七十四年五月十八日台七十四人政肆字第一四九二七號函雖
　　　核示，於「事務管理規則」修正前配住宿舍，而於該規則修正後退休之人員，
　　　得續住至宿舍處理時為止，惟上開函示及行政院訂頒之「事務管理規則」，均
　　　非屬強制規定，故縱令系爭借用保證書之約定或「海關宿舍管理辦法」與「事
　　　務管理規則」之規定相違，亦難認為無效，故被上訴人仍得本於有效成立之系
　　　爭借用保證書訴請上訴人遷讓系爭七巷一號二樓之一宿舍及系爭七巷七號一樓
　　　宿舍，是上訴人主張其等可續住到上開系爭宿舍處理時為止云云，不足採信。
　　　又最高法院九十年台上字第一八二六號判決，與本件當事人間有訂立借用契約
　　　為上開約定之情形不同，不能比附援引，併此明。
五、綜上所述，被上訴人本於系爭借用保證書之約定請求上訴人乙○○、丙○○○、
    丁○○遷讓返還系爭七巷一號二樓之一宿舍；上訴人己○○、庚○○、戊○○遷
    讓返還系爭七巷七號一樓宿舍，均為有理由，應予准許。是原審判命上訴人遷讓
    返還上開系爭宿舍，並無違誤。上訴意旨指摘原判決不當，求予廢棄改判，為無
    理由，應予駁回其上訴。
六、本件事證已臻明確，兩造其餘攻擊防禦方法於本件判決結果不生影響，故不再一
    一論述，併此明。
七、據上論結，本件上訴為無理由，依民事訴訟法第四百四十九條第一項、第七十八
    條、第八十五條第一項前段，判決如主文。
中　　　華　　　民　　　國　　九十三　　年　　　二　　　月　　十八　　日
                                        民事第三庭
~B1審判長法　官　張國彬
~B2      法　官　徐文祥
~B3      法　官　鄭月霞
正本係照原本作成。
不得上訴。
中　　　華　　　民　　　國　　九十三　　年　　　二　　　月　　十八　　日
~B法院書記官　魏文常
